【裁判字號】    97,訴,2558
【裁判日期】    971128
【裁判案由】    返還房屋
【裁判全文】
臺灣臺北地方法院民事判決              97年度訴字第2558號
原      告  行政院國軍退除役官兵輔導委員會臺北縣榮民服務
            處
法定代理人  丙○○
訴訟代理人  湯應欽律師
被      告  甲○○
            乙○○
上當事人間請求返還房屋等事件，本院於民國97年11月19日言詞
辯論終結，判決如下：
    主  文
被告應將如附圖所示坐落臺北縣新店市○○段第六一一地號、光
明段第七地號土地上，建號第一二七四號、門牌號碼臺北縣新店
市○○街十四巷五號二樓、面積八十點○一平方公尺、權利範圍
全部之房屋騰空交還原告。
訴訟費用由被告負擔。
本判決第一項於原告以新台幣陸拾玖萬肆仟貳佰壹拾柒元供擔保
後，得假執行。但被告甲○○如以新台幣貳佰零捌萬貳仟陸佰伍
拾壹元為原告預供擔保後，得免為假執行。
    事  實  及  理  由
一、原告主張：如附圖所示坐落臺北縣新店市○○段第611 地號
    、光明段第7 地號土地上，建號第1274號、門牌號碼臺北縣
    新店市○○街14巷5 號2 樓、面積80.01 平方公尺、權利範
    圍全部之房屋（下稱系爭房屋）係訴外人黃飛黃所有。黃飛
    黃於民國89年7 月16日死亡，依法原告為黃飛黃之遺產管理
    人。詎被告無合法正當權源，占用系爭房屋迄今，自屬侵害
    黃飛黃所有權，原告即得本於物上請求權，訴請被告騰空交
    還系爭房屋等情。爰依民法第767 條所有物返還請求權。聲
    明：除供擔保金額外，如主文第一項、第三項所示。
二、被告則以：甲○○係黃飛黃之繼承人，占用系爭房屋自屬合
    法；乙○○占用系爭房屋係經黃飛黃同意等語，資為抗辯。
    均聲明：原告之訴駁回。甲○○另聲明：如受不利判決，願
    供擔保請准宣告免為假執行。
三、原告主張黃飛黃為系爭房屋所有權人，被告占用系爭房屋迄
    今等情，為被告所不爭執，並據原告提出系爭房屋建物登記
    謄本、坐落土地之土地登記謄本在卷可憑。堪認原告主張此
    部分事實為實在。惟被告仍以前開情詞置辯，為原告所否認
    。茲依上開說明，堪認本件應予審究者，厥為被告占用系爭
    房屋，有無合法正當權源？
（一）按以無權占有為原因，請求返還所有物之訴，倘被告對於
      原告就其物有所有權之事實，已無爭執，惟以非無權占有
      為抗辯者，則原告對於被告無權占有之事實，即無舉證責
      任，而被告就其占有係有正當權源之事應負舉證之責，如
      不能證明，即應認原告之請求為正當。最高法院著有72年
      台上字第1552號、2561號判決要旨可資參照。本件黃飛黃
      為系爭房屋所有權人，被告占用系爭房屋乙情，已述之如
      前。則依前開說明，被告抗辯有權占有系爭房屋者，自應
      就該事實負擔舉證責任。次按被繼承人在臺灣地區之遺產
      ，由大陸地區人民依法繼承者，其所得財產總額，每人不
      得逾新臺幣二百萬元。超過部分，歸屬臺灣地區同為繼承
      之人；臺灣地區無同為繼承之人者，歸屬臺灣地區後順序
      之繼承人；臺灣地區無繼承人者，歸屬國庫。臺灣地區與
      大陸地區人民關係條例第67條第1 項定有明文。是大陸地
      區人民繼承臺灣地區人民之遺產受有上開限制。
（二）本件被告固辯稱：甲○○係因繼承關係而合法占用系爭房
      屋；乙○○係得黃飛黃同意而占用系爭房屋等詞，惟為原
      告所否認。經查，黃飛黃為在臺榮民，於民國84年間與甲
      ○○結婚，而甲○○迄今僅取得臺灣居留許可，尚未成為
      臺灣地區人民等節，為兩造所不爭執，並有本院96年度訴
      字第925 號刑事判決在卷可按，堪信為真。已徵黃飛黃為
      臺灣地區人民，甲○○為大陸地區人民。次查，黃飛黃於
      89年7 月16日死亡乙節，為兩造所不爭執，並有黃飛黃死
      亡證明書在卷可查，亦堪認定。足徵89年7 月16日甲○○
      確已取得繼承黃飛黃遺產之權利。惟依前開說明，甲○○
      為大陸地區人民，其固取得繼承臺灣地區人民黃飛黃遺產
      之權利，然其繼承遺產之範圍受有限制，並非謂繼承開始
      即當然取得系爭房屋所有權。則其所辯：因繼承關係而合
      法占用系爭房屋云云，即屬無據，無足採取。又查，乙○
      ○未經黃飛黃同意占用系爭房屋乙節，業據甲○○陳述：
      「乙○○也住在系爭房屋是因為黃飛黃生前告訴我他過世
      以後叫我找一個人嫁，叫我一定要保住系爭房屋，絕對不
      能讓原告賣掉，所以我認為黃飛黃也有同意乙○○住在那
      邊」等語甚明。則乙○○前開所辯，亦屬無據，甚難採取
      。此外，被告復未提出其他證據資料證明有權占用系爭房
      屋之事實，則依舉證責任分配之法則，自應為不利於被告
      之認定。從而，被告辯稱：合法占用系爭房屋云云，洵屬
      無據，不足採取。
四、綜上所述，原告本於民法第767 條所有物返還請求權法律關
    係，訴請被告應將系爭房屋騰空交還原告，為有理由，應予
    准許。
五、原告與甲○○分別陳明願供擔保，請准宣告假執行及免為假
    執行，核無不合，爰酌定相當擔保金額，併准許之。
六、本件事證已臻明確，兩造其餘攻擊、防禦方法及證據資料之
    主張，核與判決結果不生影響，爰不逐一論駁，應予敘明。
七、據上論結：本件原告之訴為有理由，依民事訴訟法第78條、
    第85條第1 項前段、第390 條第2 項、第392 條第2 項，判
    決如主文。
中    華    民    國    97    年    11    月    28    日
                  民事第二庭    法  官  黃呈熹
以上正本係照原本作成
如對本判決上訴，須於判決送達後20日內向本院提出上訴狀
中    華    民    國    97    年    11    月    28    日
                                書記官  傅美蓮

司法院資訊處製作；財團法人民間司法改革基金會備份。
